【裁判字號】    98,交抗,101
【裁判日期】    980819
【裁判案由】    違反道路交通管理處罰條例聲明異議
【裁判全文】
臺灣高等法院花蓮分院交通事件裁定     98年度交抗字第101號
抗 告 人  交通部公路總局臺北區監理所花蓮監理站
代 表 人  甲○○
受處分人  乙○○
上列抗告人因違反道路交通管理處罰條例案件，不服臺灣花蓮地
方法院中華民國98年7月21日（98年度交聲字第211號）裁定，提
起抗告，本院裁定如下：
    主  文
抗告駁回。
    理  由
一、抗告意旨略以：法務部行政罰法諮詢小組第一次會議紀錄將
    緩起訴認為係附條件的不起訴處分，亦即是不起訴的一種。
    本件受處分人因酒醉駕車行為觸犯公共危險罪經花蓮地方法
    院檢察署檢察官作成緩起訴處分確定後，並未受刑事判決，
    受處分人依該署指示向公益團體花蓮縣老人暨家庭關懷協會
    支付新台幣（下同）49,500元；惟該給付性質上僅屬特殊之
    處遇措施，而非刑法第33條所定之罰金，應無抵扣罰鍰之可
    能，且刑事案件經檢察官為緩起訴處分確定後，視同不起訴
    處分確定，裁處機關自得依行政法上義務規定裁處之，故
    本件受處分人雖已受緩起訴處分且已履行緩起訴處分所附帶
    之條件，仍非以受刑事處罰，尚無行政罰法「一事不二罰」
    原則之適用，抗告人對其裁處罰鍰，自屬合法等語，就原裁
    定關於不罰部分提起抗告，請求本院撤銷原裁定，維持原處
    分。
二、本院判斷：
（一）按一行為同時觸犯刑事法律及違反行政法上義務規定者，
      依刑事法律處罰之。但其行為應處以其他種類行政罰或得
      沒入之物而未經法院宣告沒收者，亦得裁處之。行政罰法
      第26條第1 項定有明文。揆諸其立法理由：「一行為同時
      觸犯刑事法律及違反行政法上義務規定時，由於刑罰與行
      政罰同屬對不法行為之制裁，而刑罰之懲罰作用較強，故
      依刑事法律處罰，即足資警惕時，實無為一事二罰再處行
      政罰之必要，且刑事法律處罰，由法院依法定程序為之，
      較符合正當法律程序，應予優先適用。但罰鍰以外之沒入
      或其他種類行政罰，因兼具維護公共秩序之作用，為達行
      政目的，行政機關仍得併與裁處。」探究其立法目的，無
      非在處罰目的相同且處罰方式相同時，若依刑事法律處罰
      ，即足資警惕時，實無為一事二罰再處行政罰之必要。本
      件受處分人向公益團體捐款，係履行檢察官為緩起訴處分
      命令，此等命令名義上雖非刑罰，然其已對受處分人名譽
      、心理產生相當制約並影響其財產上之權利，實屬一種特
      殊的處遇措施，並且會產生未經裁判即生終局處理案件實
      質效果，復且造成被告財產減少的影響，可知緩起訴處分
      ，性質上與刑事制裁無異。況行政罰法第26條第1 項僅規
      定「依刑事法律處罰之」，並未明定應依刑法第33條、第
      34條所定主從刑罰之種類科罰，檢察官命令被告捐款之金
      錢給付性質上既屬處分金，而為實質刑事制裁，自得適用
      行政罰法第26條第1 項之規定。再者，縱認該捐款命令因
      未經法院裁判所為之處罰，非刑事處分，但捐款行為究具
      行政罰鍰之性質，自不應就同一行為再受行政罰鍰（臺灣
      高等法院96年11月刑事庭庭長法律問題研討會決議參照）
      。抗告人以受處分人於緩起訴期間未有被撤銷緩起訴處分
      ，則確定免於受刑事訴追，而認緩起訴應為不起訴處分之
      一種，無行政罰法第26條關於一事不二罰原則之適用云云
      ，與此法之立法目的不符，並無理由。
（二）次按行政罰法第26條第2 項規定，未明文包括「緩起訴處
      分」，而「緩起訴處分」確定時，被告可免於刑事訴追，
      與受不起訴處分效果相同。然緩起訴處分，為介於起訴及
      微罪職權不起訴間緩衝制度設計。其具體效力依刑事訴訟
      法第260 條規定，於緩起訴處分期間屆滿未經撤銷者，非
      有同條第1款或第2款情形之一，不得對於同一案件再行起
      訴，即學理上所稱實質確定力，足見在緩起訴期間內，尚
      無實質確定力可言（最高法院94台非215 號判例、95台非
      284 號判決參照）。是觸犯刑事法律之犯罪行為，符合緩
      起訴要件，雖經檢察官為緩起訴處分，然就要件言，緩起
      訴基本上係認被告有犯罪嫌疑，而暫緩起訴，並得課被告
      予一定負擔或指示，此不同於不起訴處分係因犯罪嫌疑不
      足或其他原因，不得附條件或負擔。再觀諸刑事訴訟法第
      253條之1第1項係91年2月8日增訂，行政罰法係94年2月5
      日公布，而制定在後的行政罰法第26條第2 項僅臚列「不
      起訴處分或無罪、免訴、不受理、不付審理之裁判確定者
      」，並未將「緩起訴處分」納入。準此以言，制定在後之
      行政罰法第26條第2 項既未將緩起訴處分列舉其中，本於
      保障人民基本權及「法律明示其一排除其他」之法理暨前
      揭說明，自不能將條文中「不起訴處分」之範圍，擴及於
      性質並不相同之「緩起訴處分」。揆諸上揭說明，可知緩
      起訴處分自與上開行政罰法第26條第2項列舉之不起訴處
      分等情形迥然有別，故而無從遽為比擬而為相同之處置。
（三）再按，94年12月28日修正公布，95年7月1日施行之道路交
      通管理處罰條例第35條第8 款規定：「前項汽車駕駛人，
      經裁判確定處以罰金低於本條例第92條第3 項所定最低罰
      鍰基準規定者，應依本條例裁決繳納不足最低罰鍰之部分
      。」以及違反道路交通管理事件統一裁罰基準及處理細則
      第2 條所定「違反道路交通管理事件統一裁罰基準表」，
      即「汽車駕駛人駕駛自小客車，飲酒後其吐氣所含酒精成
      份超過每公升0.55亳克以上，應處最低罰鍰49,500元；同
      時違反刑事法律者，經裁判確定處以罰金低於本條例第92
      條第3 項所定最低罰緩基準規定者，應依本條例裁決繳納
      不足最低罰鍰之部分」等相關規定，倘駕駛人所支付之緩
      起訴處分金，未達道路交通管理處罰條例第92條第3 項所
      定最低罰鍰基準規定者，仍須補繳不足最低罰鍰之部分，
      始為適法。是檢察官為緩起訴處分並命向公益團體捐款者
      ，其捐款解釋上亦屬道路交通管理處罰條例第35條第8 項
      所規定之罰鍰，監理機關雖不得再為行政裁罰，惟若駕駛
      人所支付之緩起訴處分金，未達道路交通管理處罰條例第
      92條第3項所定最低罰鍰基準規定者，依該條例第35條第8
      項之規定，仍須補繳不足最低罰鍰之部分。因此法院僅得
      就行為人已依緩起訴處分為公益捐款部分予以撤銷，並為
      不罰之諭知（臺灣高等法院97年11月法律座談會第39號提
      案研討結果參照）。
（四）經查，本件受處分人上開酒後呼氣酒精濃度檢測值達每公
      升0.57毫克而駕車之行為，同時違反道路交通管理處罰條
      例第35條第1項第1款與刑法第185條之3之規定，係一行為
      同時觸犯刑事法律及違反行政法上義務規定，依行政罰法
      第26條第1 項前段規定應依刑事法律處罰之。其違反刑法
      第185條之3部分，業經檢察官為緩起訴處分，並命受處分
      人向公益團體花蓮縣老人暨家庭關懷協會支付49,500元，
      受處分人業已繳納緩起訴處分金，有上開緩起訴處分書、
      收據影本各1份在卷可稽（原審卷第6～9頁）。受處分人
      經檢察官命向公益團體花蓮縣老人暨家庭關懷協會支付
      49,500元部分，與前開最低罰鍰金額相較，尚符合公平正
      義原則，參照前揭「違反道路交通管理事件統一裁罰基準
      表」、道路交通管理處罰條例第35條第8款之規定，以及
      臺灣高等法院於95年10月30日以院信文廉字第09500065
      10號轉司法院函示所屬各法院：「請就酒後駕車案件，如
      認應科以罰金刑者，允衡酌其行為之危害性，並參酌道路
      交通管理處罰條例第35條第8項：『前項汽車駕駛人，經
      裁判確定處以罰金低於本條例第92條第3項所訂最低罰鍰
      基準規定者，應依本條例裁決繳納不足最低罰鍰之部分。
      』等相關意旨，妥適量刑。」等情，原裁定將原處分關於
      裁處罰鍰49,500元部分撤銷，其認事用法均無違誤，應予
      維持，抗告意旨指摘原裁定不當，為無理由，應駁回抗告
      人此部分之抗告。
（五）另按各機關依其職掌就有關法規為釋示之行政命令，法官
      於審判案件時，固可予以引用，但仍得依據法律，表示適
      當之不同見解，並不受其拘束；司法行政機關所發司法行
      政上之命令，如涉及審判上之法律見解，僅供法官參考，
      法官於審判案件時，亦不受其拘束，司法院大法官會議解
      釋釋字第216 號解釋意旨可資參照。上開法務部行政罰法
      諮詢小組會議記錄結論，均僅為行政機關內部之行政解釋
      ，固得供法院辦案之參考，惟法院並不受其拘束，原處分
      機關執此指摘原裁定不當，洵無足取，附此說明。
三、綜上，原裁定將原處分關於裁處相對人罰鍰之部分予以撤銷
    ，而駁回相對人其餘異議（即吊扣駕駛執照部分），經核即
    無不合。抗告意旨所引相關函示，仍認應對受處分人即相對
    人裁處罰鍰，為無理由，應予駁回。
四、據上論結，應依道路交通案件處理辦法第26條，刑事訴訟法
    第412條，裁定如主文。
中    華    民    國    98    年    8     月    19    日
                   刑事庭審判長法  官  謝志揚
                               法  官  林鳳珠
                               法  官  劉雪惠
以上正本證明與原本無異。
本件不得再抗告。
中    華    民    國    98    年    8     月    19    日
                               書記官  陳萬山


司法院資訊處製作；財團法人民間司法改革基金會備份。
